【裁判字號】    98,訴,1317
【裁判日期】    990826
【裁判案由】    拆除加蓋違建
【裁判全文】
臺灣士林地方法院民事判決              98年度訴字第1317號
原      告  甲○○○
訴訟代理人  廖振洲律師
複代理人    乙○○
被      告  丙○○○
訴訟代理人  余敏長律師
上列當事人間拆除加蓋違建事件，本院於民國99年8 月11日言詞
辯論終結，判決如下：
    主      文
被告應將坐落臺北市○○區○○段五小段四三六地號土地上門牌
號碼臺北市○○區○○街一段一八七巷十二號五樓頂如附圖所示
增建建物部分拆除，並於騰空後返還原告及其他共有人。
訴訟費用由被告負擔。
本判決於原告以新臺幣佰零伍萬元為被告供擔保後，得假執行
。但被告如以新臺幣玖佰壹拾陸萬捌仟壹佰柒拾伍元為原告預供
擔保後，得免為假執行。
    事實及理由
一、原告起訴主張：被告甲○○○係坐落於臺北市○○區○○段
    五小段436 地號土地上門牌號碼臺北市○○區○○街1 段18
    7 巷12號五階層公寓建物（以下簡稱系爭建物）之第5 樓層
    住戶之所有權人，原告為系爭建物第4 樓層住戶之所有權人
    ，被告明知系爭建物樓頂平台為公寓之共同構成部分，應為
    公寓各樓層所有權人所共有，詎未得全體共有人之同意，無
    權占有系爭建物第5 層樓頂平台，並於該樓頂平台搭建如附
    圖所示，面積為79.69 平方公尺之增建物（以下簡稱系爭增
    建物）。被告對於系爭建物樓頂平台的使用行為，已達變更
    系爭建物樓頂平台之用途或性質，而影響建物之景觀及住戶
    之安全。為此，基於共有人所有權之作用（民法第767 條、
    第821 條規定參照），聲明請求：(一)被告應將系爭增建物拆
    除，並於騰空後返還原告及其他共有人；(二)並願供擔保請求
    宣告假執行。
二、被告則以：被告早已搬離系爭建物，既非事實上占有及管領
    系爭建物之人，系爭增建物於民國80年之前即已存在，迄今
    近20年歷經921 大地震及諸多災變，均未影響建物結構致住
    戶安全受到威脅，且保留相當通道，不影響住戶發生災難時
    之通路，且原告與其他樓層所有權人長年對於被告使用系爭
    增建物均互相容忍，未有干涉，已歷有年所，足以推知原告
    與其他共有人業已默示同意被告占用樓頂平台使用系爭增建
    物等語資為抗辯。並聲明：(一)駁回原告之訴及假執行之聲請
    ；(二)如受不利判決請准提供擔保免假執行。
三、本院得心證之理由：原告主張系爭增建物為被告所有乙節，
    為被告所自認（本院卷第82頁背面），已堪認定。是本件的
    爭點在於：(一)被告與系爭建物其他共有人是否就該建物的樓
    頂平台成立默示的分管契約；(二)被告於樓頂平台興建系爭增
    建物是否已屬侵害全體住戶的權利？茲分述如下：
（一）分管契約成立與否之判定
      按大樓屋頂平台，乃所以維護建築之安全與外觀，性質上
      不許分割而獨立為區分所有之客體，應由全體住戶共同使
      用，自係大樓之共同部分（最高法院84年度台上字第2683
      號裁判意旨參照）；次按未經共有人協議分管之共有物，
      共有人對共有物之特定部分占用收益，須徵得他共有人全
      體之同意。如未經他共有人同意而就共有物之全部或一部
      任意占用收益，他共有人固得本於所有權請求除去其妨害
      或請求向全體共有人返還占用部分。然共有物分管契約，
      不以共有人明示之意思表示為限，共有人默示之意思表示
      ，亦包括在內。惟所謂默示之意思表示，係指依共有人之
      舉動或其他情事，足以間接推知其效果意思者而言（最高
      法院87年度台上字第1359號裁判意旨可供參照）。本件原
      告主張被告所有系爭增建物占用系爭建物的樓頂平台，占
      用系爭建物樓頂平台之面積為79.69 平方公尺，為原告提
      出現場照片（98士簡調581 號卷第10、26～27頁及本院卷
      第22～24頁）為證，被告對此並不爭執，且經本院會同兩
      造及臺北市士林地政事務所人員勘驗現場查明屬實，製有
      勘驗筆錄、現場照片及複丈成果圖附卷可稽（本院卷第44
      ~46 頁背面、48頁、57~67 頁），堪信為真實。惟被告仍
      以其係基於系爭建物住戶之默示分管約定而使用樓頂平台
      置辯，陳稱：系爭增建物於民國80年之前即已存在，迄今
      近20年；於92年11月間，被告因兒子結婚，將系爭增建物
      原僅一佛堂及主臥室加以整修，修畢後，原告及訴外人即
      2 樓屋主陳連福均主動要求至系爭建物參觀，當時2 人並
      未為反對之意思表示；被告並曾主動向陳連福提出每年新
      臺幣12000 元使用樓頂平台之租金，陳連福同意後，被告
      於93年1 月將上開款項匯入其帳戶；被告並曾為原告整修
      天花板漏水處，且主動為其油漆以代租金之給付；於95年
      間，原告與2 樓住戶尚建議由全體住戶平均出資，要求於
      系爭增建物上搭建鐵皮防免漏水及壁癌，被告亦均予配合
      。故自80年迄今，原告均知系爭增建物，均未要求被告拆
      除系爭增建物等語。原告對於系爭增建物自80年即存在之
      事實，並不爭執，惟對於被告的答辯則陳稱：原告沒有占
      用任何公用部分也沒有向被告收取任何相當於租金的金錢
      。原告沒有默示同意被告使用屋頂等語。經查：系爭增建
      物占系爭建物五樓樓頂大部，此經上揭地政機關提供卷附
      系爭建物之五樓樓層平面圖所載（本院卷第53頁），該樓
      層為93 .26平方公尺，而系爭增建物則有79.69 平方公尺
      ，已如前述，且系爭建物自80年迄今即持續存在，且除本
      件原告要求拆除外，過去均未見有何要求拆除之訴訟請求
      ，是被告確有長年和平、公然、繼續使用共有之樓頂平台
      之事實，參照前揭裁判意旨，系爭建物的區分所有權人對
      於共有樓頂平台由被告使用的事實，既未予干涉，並已歷
      有年所，自應認相互間確已有默示分管之意思，是被告所
      辯與住戶間已成立關於系爭建物樓頂平台的使用分管約定
      ，尚屬有據，應足可採。
（二）系爭增建物的使用違害性
      按集合住宅之樓頂平台固可經住戶約定由頂樓住戶使用管
      理，非不可認係共有物之分管約定，惟樓頂平台之構造設
      計有其原有功能，不容任意加蓋建築物，影響全棟建築物
      之景觀及全體住戶居住之安全。亦即區分所有權人就共有
      部分縱有專用權者，仍應本於共有物本來之用法，依其性
      質、構造使用之，且無違共有物之使用目的始為合法；又
      按物之使用，乃指依物之用法，不毀損其物體或變更其性
      質，以供吾人需要而言，而公寓樓頂平台之用途，一般作
      為火災之避難場、電梯之機械室、屋頂之出入口、避雷針
      、共同天線、火災時之通路，如住戶於樓頂平台加蓋建物
      ，影響全建築物之景觀及住戶之安全，已達變更屋頂之用
      途或性質，自非適當，共有人為全體共有人之利益，自得
      本於所有權請求除去之，此參以公寓大廈管理條例第5 條
      、第9 條第2 項之規定意旨自明。本件原告主張被告於系
      爭建物樓頂平台興建系爭增建物，已達變更系爭建物樓頂
      平台之用途或性質，而影響建物之景觀及住戶之安全，被
      告固為否認。惟查：本院履勘時就系爭增建物現場情形製
      有勘驗筆錄載述：「三、系爭增建物位於5 樓公寓之頂層
      ，大部分水泥磚造，依原有頂樓圍牆搭建而成，直接由被
      告5 樓住戶以木造便梯直接相通，並有門與一般通往頂樓
      的通路相隔，原來頂樓均與隔壁大樓相連，但增建後無法
      與14、16號大樓相通，又有公共階梯上至頂樓（內部由被
      告加鎖），僅能由水塔搭設之便梯通至水塔頂部，因塔周
      圍均設置鐵欄，無法通往隔壁大樓。被告當場陳稱水塔周
      圍之鐵欄為其所搭建，因已遭竊3 次」，「四、原告引導
      至4 樓住戶，客廳相當於被告直接通往頂樓之樓梯處，天
      花板有龜裂現象，2 間房間之天花板也有龜裂現象，廚房
      之天花板已有水泥塊掉落，鋼筋生銹露出」等語，是系爭
      增建物已非臨時性的設施，且利用建物設施壁體間隔或在
      公共樓梯加鎖方式，使系爭建物住戶無法從樓頂平台通往
      其他公寓頂樓，有危害公共安全之虞，並因系爭增建物建
      材紮實牢固厚重，已可能致系爭建物的結構發生變化，使
      下層住戶受有漏水、壁體龜裂之危害，有本院履勘筆錄、
      及現場照片在卷足參（本院卷第44頁、57~67 頁）。因此
      被告關於系爭建物頂樓平台的使用，顯非按樓頂平台設置
      之目的及通常使用方式為之，且已妨害系爭建物之正常使
      用及整棟系爭建物住戶之共同利益，參照前揭意旨，原告
      本於其所有權作用之行使，排除被告的使用，即屬有據。
四、綜上，被告關於系爭建物樓頂平台的使用已妨害系爭建物之
    正常使用及系爭建物住戶之共同利益，是原告基於共有人所
    有權之作用，請求被告應將系爭增建物拆除，並於騰空後返
    還原告及其他共有人，為有理由，應予准許。
五、本件兩造均陳明願供擔保請准為假執行或免為假執行之宣告
    ，經核均無不合，爰分別酌定相當之擔保金額准許之。
六、本件判決基礎已臻明確，兩造其餘攻防方法及訴訟資料經本
    院審酌後，認與判決結果不生影響，無逐一論述之必要，併
    此敘明。
七、據上論結，本件原告之訴為有理由，依民事訴訟法第78條，
    第390 條第2 項、第392 條第2 項，判決如主文。
中    華    民    國    99    年    8     月    26    日
                  民事第一庭  法  官  古振暉
以上正本證明與原本無異。
如對本判決上訴，應於判決送達後20日內向本院提出上訴狀；若
委任律師提起上訴者，應一併繳納上訴審裁判費，否則本院得不
命補正逕行駁回上訴。
中    華    民    國    99    年    8     月    27    日
                              書記官  姜貴泰

司法院資訊處製作；財團法人民間司法改革基金會備份。
